臺灣高等法院刑事判決　　　　　　　　100年度上訴字第568號
上　訴　人　臺灣桃園地方法院檢察署檢察官
被　　　告　金治平
選任辯護人　廖大鵬律師
上列上訴人因被告違反毒品危害防制條例案件，不服臺灣桃園地
方法院99年度訴字第224號，中華民國99年12月31日第一審判決
（起訴案號：臺灣桃園地方法院檢察署98年度偵字第20363號）
，提起上訴，本院判決如下：
    主  文
上訴駁回。
    理  由
壹、公訴意旨及其依據：
一、公訴意旨略以：被告金治平明知海洛因係毒品危害防制條例
    所管制之第一級毒品，非經主管機關許可，不得持有、販賣
    ，竟意圖營利基於販賣第一級毒品海洛因之犯意，於民國98
    年6月30日凌晨3、4時許，在桃園縣桃園市○○○○街1巷21號
    6樓黃宗耀之住處，以新臺幣（下同）2萬元販售毛重3.7公
    克之海洛因予黃宗耀。嗣於98年6月30日下午4時37分許，經
    警在桃園縣桃園市○○○○街1巷21號6樓黃宗耀之住處查緝黃
    宗耀涉嫌販賣毒品案件時，經黃宗耀指認始悉上情。因認被
    告涉犯毒品危害防制條例第4條第1項之販賣第一級毒品海洛
    因之罪嫌等語。
二、公訴人認被告有上開犯行無非係以，員警於98年6月30日下
    午4時37分許，在桃園縣桃園市○○○○街1巷21號6樓黃宗耀
    之住處查獲本件黃宗耀涉嫌販賣之第一級毒品海洛因6小包
    ，經鑑定結果，確為第一級毒品海洛因無訛，次經黃宗耀就
    此扣案之海洛因來源，於警詢、偵查中均一致性證述係向被
    告所購得，核與在場見聞之證人張嘉德於偵查中證稱內容大
    致相符，資為依據。
貳、證據能力之論斷：
一、被告以外之人黃宗耀、張嘉德於本案警詢所為之審判外陳述
    及呂宛真、楊勝傳、蕭福安等人於另案（黃宗耀販賣毒品案
    ）警詢所為之審判外陳述，經當事人同意作為證據，本院審
    酌該陳述做成之情況，並無不適宜作為證據之情事，依刑事
    訴訟法第159條之5第1項規定均具證據能力。
二、被告以外之人黃宗耀、張嘉德於本案檢察官偵查中所為之審
    判外陳述，當事人並未主張有何顯不可信之特別情況，依刑
    事訴訟法第159條之1第2項規定均具證據能力。
三、被告以外之人黃宗耀、張嘉德於本案原審審判中所為之審判
    外陳述，依刑事訴訟法第159條之1第1項規定均具證據能力
    。
四、司法警察於98年6月30日下午5時30分，在黃宗耀桃園市○○
    ○○街1巷21號住處實施搜索，有原審核發之搜索票搜索為據
    ，其扣押粉末6小包經製作之搜索、扣押筆錄、扣押物品目
    錄表在卷，均符法定程序，其物證有證據能力。
五、鑑定人之本質與英美法所謂「專家證人」（expert witness
    ）性質相同，「專家證人」所提供予法院之證據，係憑其專
    業智識、技術、經驗或訓練對於待證事實所作之判斷，屬意
    見證據（opinion），與「普通證人」單純憑其個人對於待
    證事實感官知覺經歷之陳述，截然不同。鑑定人或「專家證
    人」所提供之證據，所待檢驗者，乃鑑定人或「專家證人」
    是否具備關於待證事實領域內之專業智能？鑑定人或「專家
    證人」推論所憑據之科學理論，能否為該專業領域普遍接受
    （the general acceptance test）？其推論過程之操作或
    試驗是否合乎標準程序？在在與個人之記憶或回憶問題無關
    ，是不因鑑定報告以書面作成或在審判外陳述即欠缺真實性
    之保證。是故，鑑定之證據方法並不適用「普通證人」之傳
    聞排除法則。況刑事訴訟法第206條第1項明文規定鑑定證據
    得以書面提出於法院，僅於法院認為有必要以言詞說明時，
    鑑定人始有依同條第3項到庭受詰問情形，故無排除審判外
    書面陳述之餘地。
參、實體上論斷：
一、惟按犯罪事實應依證據認定之，無證據不得認定其犯罪事實
    ，刑事訴訟法第154條第2項定有明文。又認定不利於被告之
    事實，須依積極證據，苟積極證據不足為不利於被告事實之
    認定時，即應為有利於被告之認定，更不必有何有利之證據
    ；且刑事訴訟法上所謂認定犯罪事實之積極證據，係指適合
    於被告犯罪事實之認定之積極證據而言，雖不以直接證據為
    限，間接證據亦包括在內，然而無論直接或間接證據，其為
    訴訟上之證明，須於通常一般之人均不致有所懷疑，而得確
    信其為真實之程度者，始得據為有罪之認定，倘其證明尚未
    達到此一程度，而有合理之懷疑存在時，自不能以推測或擬
    制之方法，以為有罪裁判之基礎，最高法院29年度上字第
    3105號、30年度上字第816號、40年度台上字第86號、76年
    度台上字第4986號判例可資參照。
二、訊據被告金治平堅詞否認有何販賣毒品犯行，辯稱：伊不能
    確定起訴書所載販毒當日是否有至證人黃宗耀住處，因與證
    人黃宗耀素有仇隙，證人黃宗耀胡亂指證等語。
三、經查另案員警在證人黃宗耀涉嫌販賣毒品案件，持原審核發
    之搜索票於98年6月30日下午5時30分，搜索證人黃宗耀所住
    桃園市○○○○街1巷21號6樓，搜得毛重3.7公克粉末6小包，
    而送驗結果確含第一級毒品海洛因等情，有原審核發之搜索
    票、搜索、扣押筆錄、扣押物品目錄表及鑑定書附卷可稽，
    固堪認定。
四、然查：
  (一)本件被告涉嫌販賣第一級毒品海洛因案件並非販賣予證人黃
    宗耀當場查獲，係證人黃宗耀經警於98年6月30日下午4時至
    5時30分許實施搜索查獲上開第一級毒品海洛因，當場並未
    查獲本件被告其人，此有搜索、扣押筆錄在卷可稽；且查翌
    日警詢筆錄所載證人黃宗耀敘述扣押之第一級毒品海洛因來
    源係稱：向綽號「阿法」之男子購得等語，此有原審卷第50
    頁影印自臺灣桃園地方法院檢察署98年度偵字第14369號卷
    之警詢筆錄可憑。如本件被告確有販賣第一級毒品海洛因予
    證人黃宗耀之事，證人黃宗耀何以未於查獲之初即供出本件
    被告？
  (二)嗣於98年8月19日後之警詢，證人黃宗耀初供稱：「（當時
    毒品由何人提供？）不一定，有時候楊傳勝會提供，有時候
    我也會提供。」亦未指本件被告提供毒品供賭博之人施用，
    更遑論本件被告販賣第一級毒品海洛因（見偵查卷第7頁）
    。如本件第一級毒品海洛因確係被告販賣予證人黃宗耀者，
    證人黃宗耀於供出來源之初何以自承為毒品提供之人或供出
    楊傳勝而未指為本件被告所提供？
  (三)至於證人黃宗耀爾後之說詞，雖陸續供稱本件被告販賣第一
    級毒品海洛因予伊及「楊勝傳」、「明山」、「蕭福安」等
    人各節（見同上檢察署98年度偵字第14369號偵卷第199頁、
    98年度偵字第20363號卷第47頁至第49頁），姑不論此部分
    為檢察官所不採信，查證人黃宗耀當時因涉嫌販賣第一級毒
    品海洛因在檢察官偵查中在押，於遭員警借提訊問之情形下
    ，甚可能欲將自己所涉販毒犯行推諉給他人，憑信性自屬可
    疑，不堪遽信。
  (四)證人張嘉德固於警詢及偵查中一致性證述曾目睹證人黃宗耀
    向被告購毒經過之情，如屬實在，何以於原審理時翻異前詞
    ？而其在原審結證稱：證人黃宗耀在桃園監獄告以此事，伊
    乃在警詢、偵訊作此證述等語，則其在警詢、偵訊所為不利
    於本件被告之陳述，是否為其親身目擊，即有疑竇。
  (五)況證人張嘉德所證本件被告係在賭博場所販賣第一級毒品海
    洛因、其因「錢已輸完」或「哥哥需用現金」而要求當場付
    款各節，經查無所謂「賭博」、「錢已輸完」或「哥哥需用
    現金」之事證可資佐證，自不能遽認證人張嘉德所為不利於
    本件被告之陳述為真。
五、從而，本案關於被告所涉販賣毒品罪行，檢察官所舉之證據
    均不得認已達於通常一般之人均不致有所懷疑，而得確信其
    為真實之程度，是依罪疑唯輕、有疑唯利被告之法理，殊屬
    無從為有罪之確信。此外，本院復查無其他積極證據足資證
    明被告確有公訴意旨所指之犯行，是應認不能證明犯罪，揆
    諸首揭說明，本案自應為無罪之諭知。
肆、維持原判決之理由：
一、原審諭知被告無罪之判決，並無違誤。
二、公訴人上訴意旨略以：(一)證人黃宗耀部分：1.證人黃宗耀於
    偵查中稱：被告向伊推銷，因為伊贏錢，被告缺錢，要把錢
    給被告認的大哥叫「阿勇」等語（偵查卷第48頁），證人既
    於偵查中稱伊交付之2萬元是要給被告大哥等語，審判中改
    稱，已經給被告大哥2萬云云，前後不符，經詰問其為何要
    再給2萬，證人即沈默不語（上開審判筆錄第7頁），無法解
    釋，是證人於審判中所稱被告已經給其大哥2萬並無所本。
    況被告苟以2萬向「阿勇」購入毒品，旋又於同地將毒品以2
    萬販予證人，顯然是多此一舉，徒增入己於罪之危險，證人
    事後於審判中所稱，顯然不合經驗法則。且證人業於偵查中
    稱：「阿勇」都將毒品送到八德交流道等語（偵卷第48頁）
    明確，事後增加上開不合常理之證詞，並不可採。2.又證人
    於回答：要賭博之前，詳細時間我忘記了，我們從29日晚上
    賭到30日天亮，「阿勇」是還沒有賭博之前來的，來拿東西
    給被告之後一下就走了等語之時，被告在後插嘴說是我們當
    場...等語（同上審判筆錄第14頁），顯然意圖引導證人證
    詞，觀以證人本來就偵卷第13頁第2欄20時24分51秒通訊監
    察譯文，於偵查中稱，是被告向「明山」要買海洛因與安非
    他命的錢，於審判中竟稱：欠什麼錢我不曉得，忘記了等語
    （同上審判卷第9頁），縱上前情，證人連審訊中都遭被告
    干預證詞，難以期待其於偵查後未被證人污染證詞，是其審
    判中顯有事後為維護被告而為避重就輕之供述。3.證人既然
    有上開迴護被告言詞，則其應構詞誣陷害被告之動機，其仍
    於審理中堅稱，並未誣賴被告，也非為了交保，指證時同不
    知供出毒品來源，可以減刑等語（原審99年11月17日審判筆
    錄第16-23頁），益徵明確。4.證人固於審判中迴護被告，
    然其就證人確有於起訴書所載時間，與其交易毒品之基本事
    實，仍屬同一，具有可信之情狀。(二)證人張嘉德部分：1.證
    人黃宗耀業於警詢、偵訊中明確證述證人張嘉德確有在場目
    擊其與被告毒品交易經過，而證人張嘉德於警詢時明確指陳
    ：當天是在「小黑」（證人黃宗耀）的住處跟「小黑」、「
    小黑」的兒子、被告還有其他人在玩骰子（偵卷第50頁背面
    ）等語，核與證人黃宗耀於警詢所述相符；又於審判中，證
    人稱：（問：黃宗耀有無跟你說被告賣毒品的錢要做何事？
    ）沒有（上開審判筆錄第30頁），只有被告賣毒品的金錢及
    數量等語（上開審判筆錄第29、30頁），然證人卻於警詢時
    卻明確供述：被告向「小黑」說他哥哥要用到現金，在該處
    玩的是五顆骰子等語（偵卷第51頁、第50頁背面），核與證
    人黃宗耀於偵訊時所稱：他（被告）要把錢給他認的大哥（
    偵卷第48頁）、警詢中所稱：我們是以擲骰子的方式賭博（
    偵卷第9頁）等語相符，苟證人當日未到場目擊聽聞，何以
    能明確指出在場人、賭博方式等及販毒現金流向，且與證人
    黃宗耀所述者相符？且證人亦自陳：（問：黃宗耀有無跟你
    說他因為指證被告，他可以因此獲得交保或減刑，因而要求
    你附和他說的話）沒有，他只有跟我說我有在場我怎麼會沒
    有看到這個事情等語，是若無其情，其何須附和證人黃宗耀
    ，而於偵查中具結陳述起訴書所載之所見情節？2.況證人於
    警詢時稱：（問：你為何你確定當天有在該處參與賭博？）
    因賭博後三天伊就被警方查獲，事隔沒有幾天，且伊的生活
    沒有很複雜，所以記得此事（偵卷第50頁）等語明確，而證
    人於審判中，並未能交代其於遭查獲前3天行程（上開審判
    筆錄第31頁），是證人於警詢時，指證其有目擊被告與證人
    交易毒品過程，應堪信實，並足以補強證人黃宗耀之證詞。
    從而，原審以證人於審判中不一致之供述，無其他補強證據
    等語判決被告販毒部分無罪，認定事實及適用法律均違誤，
    自難認原判決妥適，請撤銷原判決，另為適當之判決等語。
三、惟查以上上訴意旨所陳，無非在於證人黃宗耀、張嘉德不利
    於本件被告證詞憑信性之爭執。然證據之證明力（即憑信性
    ），乃事實審法官自由裁量之職權，其裁量職權之行使，如
    不違背經驗法則或論理法則，即不得指為違法，此觀之刑事
    訴訟法第155條規定即明。原審本於調查證據結果，為如前
    述「參、實體上論斷」，核難謂為違背經驗法則或論理法則
    ，不得指為違法。公訴人仍執片面之詞重為事實爭辯，自無
    可取，為無理由，其上訴，應予駁回。
四、原判決就證據能力之論斷，固有誤解如下：
  (一)關於鑑定證據部分：
    傳聞排除法則所排除之證據，係指依個人對於待證事實之感
    官知覺（視覺、聽覺、味覺、嗅覺、觸覺）經歷，憑其記憶
    與回憶所為之陳述而言，而證據排除之對象，係指英美法所
    謂「普通證人」（lay witness）之證據方法而已。究其原
    理，無非以茍容許「普通證人」之審判外陳述作為證據，非
    但違背被告面對不利證據之憲法上權利（confrontation）
    ，被告喪失對之反詰問機會，無異剝奪被告在法庭上之反詰
    問權（cross-examination）；又在直接審理主義之下，「
    普通證人」之法庭上陳述態度，恆為事實審判者（fact-fin
    der）形成心證之重要資訊，此乃事實審判者判斷「普通證
    人」憑信性（credibility）之重要根據，故若容許「普通
    證人」審判外之陳述作為證據，證據欠缺真實性之保證。況
    刑事訴訟法第206條明文容許鑑定結果得以書面提出於法院
    ，不以鑑定人到庭接受詰問為證據取得證據能力之條件，故
    鑑定證據不能視之為傳聞證據。原判決視之為傳聞證據而依
    傳聞排除法則論斷其證據能力，容有誤解。
  (二)被告以外之人所為警詢之審判外陳述與審判上陳述相符者，
    屬重覆之證據，逕斟酌有證據能力之審判上陳述即已足，無
    庸論審判外陳述之證據能力矣，須被告以外之人所為警詢之
    審判外陳述與審判上陳述不符時，始有論斷審判外陳述有無
    證據能力之必要。而被告以外之人所為警詢之審判外陳述與
    審判上陳述不符時，論斷審判外陳述有無證據能力，係依警
    詢陳述作成是否具備特別可信之客觀情況決定之，此觀之同
    法第159條之2規定自明。嗣後被告以外之人在審判庭到庭接
    受詰問或審判庭將審判外陳述提示被告，悉屬審判庭踐行檢
    驗證據程序，與審判外陳述能否取得證據能力無關，原判決
    所謂「延緩對質詰問權之法理」及「警詢、偵訊筆錄要旨已
    提示證人」等論述，亦有誤解。
五、惟原判決以上肯認證據能力之誤解，對無罪判決而言，並不
    生實質影響，屬所謂無害錯誤（harmless error），茲糾正
    如前所述，故不作為撤銷原判決理由，併此敘明。
據上論斷，應依刑事訴訟法第368條，判決如主文。
本案經檢察官王金聰到庭執行職務。
中    華    民    國   100    年    9     月    30    日
                  刑事第二十三庭審判長法  官  童有德
                                      法  官  劉方慈
                                      法  官  陳祐治
以上正本證明與原本無異。
如不服本判決，應於收受送達後10日內向本院提出上訴書狀，其
未敘述上訴之理由者並得於提起上訴後10日內向本院補提理由書
（均須按他造當事人之人數附繕本）「切勿逕送上級法院」。
刑事妥速審判法第9條：
除前條情形外，第二審法院維持第一審所為無罪判決，提起上訴
之理由，以下列事項為限：
一、判決所適用之法令牴觸憲法。
二、判決違背司法院解釋。
三、判決違背判例。
刑事訴訟法第 377 條至第 379 條、第 393 條第 1 款之規定，
於前項案件之審理，不適用之。
                                      書記官  林立柏
中    華    民    國   100    年    9     月    30    日